【裁判字號】    89,上訴,469
【裁判日期】    890114
【裁判案由】    業務過失致死
【裁判全文】
臺灣高等法院臺中分院刑事判決                    八十九年度上訴字第四六九號
    上  訴  人  臺灣台中地方法院檢察署檢察官
    被      告  丁○○
右上訴人因被告業務過失致死案件，不服臺灣台中地方法院八十八年度訴字第二三號
中華民國八十九年一月十四日第一審判決（起訴案號：臺灣台中地方法院檢察署八十
七年度偵字第一五九０六、二五九二四號），提起上訴，本院判決如左：
      主  文
原判決撤銷。
丁○○從事業務之人，因業務上之過失致人於死，處有期徒刑伍月。
      事  實
一、丁○○於民國（下同）八十六年十二月二十四日曾犯竊盜罪，經台灣台中地方法
    院八十六年易字第六六三五號判處有期徒刑八月，緩刑三年確定，現仍於緩刑期
    間、緣丁○○自七十二年間起，即在其所承租之台中縣和平鄉○○段第八十二之
    二、九三之一號山胞保留地，未經向主管機關申請許可，而非法闢建神駒谷露營
    養鱒場之遊樂區（門牌號碼：台中縣和平鄉○○路○段堰堤巷十六號），並設鐵
    柵欄及門禁，對前來遊玩之遊客，以大人為收費標準，收取露營費二十元，其後
    自八十四年起則調整各項費用為：露營每人收新台幣（下同）五十元、烤肉三十
    元，而對外營業，雖丁○○明知其遊樂區，已經台中縣政府取締勒令停止營業，
    但為謀求個人私利仍持續營業，其對於該養鱒場內木造吊橋之設施，雖亦明知係
    其於十八年或二十年前自行以簡陋之纜繩架設木板所鋪成，其木板板塊經過長時
    間之使用，已有鬆動、破洞情形產生，部分木板更因年代已久而出現腐朽現象，
    於通行時，極容易因往來遊客之推擠或載重量之不平，造成左、右兩足失衡著力
    不均，而使得牢固性已不足且鬆動之橋板因之翹起，行人掉落溪谷之意外，依其
    經營遊樂場多年之經驗，理應注意並能注意於吊橋前設置警告標誌，並定期關閉
    吊橋委請專業人員全面檢查其載重量、材質、結構，以加強維修，平日更須按日
    逐條檢查各橋板是否有鬆動及蹺起之情形，並進行修補，以確保吊橋之安全，並
    防範危害事故之發生，惟其竟漫然疏未注意，僅於偶然發現木板已鬆動時，始針
    對該部分以鐵訂修補，致未提高警覺該吊橋之木板尚有多塊鬆動，其安全及牢固
    性均已堪慮，應不能對外使用，而仍貿然繼續供遊客通行之用，八十七年七月二
    十六日上午十時二十分許，適有年僅一歲八月大之幼童王瑞斌（八十五年十月二
    十九日生），由其母戊○○牽手於該吊橋上行走，斯時戊○○（亦涉過失致死罪
    嫌未經起訴，應由檢察官另行偵辦）應注意並能注意該橋上往來遊客多人，於行
    走之際，尤須特別抱住王童或俟人少時再行通過，以免稍有不慎，即因木板承載
    重力不平衡、著力不均而發生墜橋之意外，乃亦疏未注意及此，致行至距橋頭二
    十、六公尺處，因往來遊客多人，使王童因左右力道不均，復因吊橋常年失修，
    橋板隨之翹起，且因其下無橫樑，造成橋面上之空洞，王瑞斌因年幼踩空又瞬間
    掉落無力拉緊其母，致自吊橋上墜落溪谷中，而頭部撞擊地面造成顱內出血，經
    送醫急救延至當日下午一時五十分左右死亡。
二、案經台中縣警察局報請台灣台中地方法院檢察署檢察官偵查起訴。
      理    由
一、訊據被告堅詞否認有何右揭業務過失致死犯行，辯稱：伊平時有經常維修該處吊
    橋，且於案發前八天或十天也有維修該處吊橋，何況死者王瑞斌之家屬並無法證
    明死者是從吊橋掉落死亡等語，惟查被告於警訊中已供稱：「被害人王瑞斌於其
    所經營之神駒谷養鱒場旅遊經過吊橋時失足由橋上掉落送醫不治死亡．．經營養
    鱒場已有二十年，吊橋興建至今有十八年，平日維修是如橋面木板鬆動才補釘維
    修．．沒有申請許可．．吊橋沒有設立警告標示牌，收費原則大人收費三十元，
    國小以下不收費」、「七十二年開始經營神駒谷，在七十二年開始收費露營二十
    元，可是自八十四年我就改成露營收費五十元、烤肉三十元（八十七年度相字第
    一一０六號卷第七頁反面、第八頁、第十一頁反面）；於偵查中稱：「吊橋設了
    約二十年．．上次維護約十天或八天前．．肇事那塊板子．．鬆動」（同上相卷
    第十六頁反面、第十七頁），其於本院八十九年八月二十二日第一次訊問時並稱
    ：吊橋木板有破洞、木板也有鬆動．．」（本院卷第二十三頁）；其妻黎羅富美
    於原審亦證稱：吊橋已定了好多年，只有幾塊鬆動．．吊橋是由其先生修理，有
    時請工人（原審卷第一一五頁）；是被告既以經營遊樂場所為業，並設吊橋供遊
    客遊玩用，於明知該吊橋之設置時間已達十八至二十年之久，且其吊橋係以簡陋
    之攬繩架設木板而成，平日即有發生鬆動、腐朽之情形發生，即應注意檢修、更
    換並設置警告標誌，且定期關閉吊橋委請專業人員全面檢查其載重量、材質、結
    構，以加強維修及確保吊橋之安全，此自為其身為遊樂區經營者業務上所應盡之
    注意義務至明。
二、惟查本件吊橋據檢察官於案發第二天前去現場勘驗結果已發現：該吊橋係由被告
    以纜繩架設，橋底以多塊木板鋪成，部分木板已鬆動，如踩邊，另一邊即會蹺起
    ，出現大空洞，即見溪底，也有單邊鬆動，踩單邊另一邊也會蹺起，木板部分甚
    短，兩側出現大空洞，部分木板腐朽，以皮尺測量從橋頭至該出事木板處距離二
    十．六三公尺，出事木板下第二塊，再下三分之二處計三塊鬆動，此有檢察官履
    勘現場筆錄附於前開相驗卷內足稽，另原審法官再於八十八年一月二十九日前往
    現場就該吊橋勘驗結果亦顯示：「吊橋兩側扶手之繩索及木板底下之鐵支架均已
    生鏽，吊橋上木板老舊，命被告將該木板撬開有龜裂現象，且木板每塊長度不一
    ．．勘驗時亦有遊客購票進入欲烤肉，通過吊橋」，此亦有原審勘驗筆錄附卷足
    憑（原審卷內第十四頁足憑），依當日即八十八年一月二十九日所拍照之照片復
    可知：被害人掉落木板處釘子有內彎並有重釘之釘子，另軌道內木頭已有腐爛（
    原審卷第七十九頁、第八十一頁）；被告於原審八十八年一月二十日審理時又坦
    稱：釘子鬆了就釘一釘，有時請工人釘，釘子掉就釘、板子係那塊爛掉就換掉，
    但本件事故前不知道木板鬆掉．．吊橋板子規格寬二十四公分、長一米多，厘度
    一寸三公分．．若大人踩到另一頭，會造成二十四公分之空洞（原審卷第十七頁
    正面、第十八頁正面）；其於偵查庭並稱：上次維修約十天或八天前無訛（同前
    相驗卷第十七頁正面）；而被害人於掉落溪谷後，被害人家屬於緊急送醫後，再
    於同日下午會同員警前往現場查看吊橋，發現其木板有些已腐爛，有些木板可以
    拿起來，並翹起來，復迭據被害人王瑞斌之姑丈公丙○○供陳在卷（原審卷第三
    十五頁反面、本院卷第二十四頁）；是被告明知其吊橋部分木板有鬆動、腐朽之
    現象，其安全性及穩固性均有缺失顯現，其橋板之釘子亦有鬆動情況發生，平日
    遊客人又不少，尤應更提高注意警覺加強對該吊橋之安全維護，乃罔顧遊客之通
    行安全，輕忽其平日檢查及修護之義務，猶草率行事，於發現釘子或木板鬆動始
    作部分之補釘、換木板動作，對此安全性已堪慮之吊橋，又未委由專業人士進行
    全面整體性之檢測、保固及維修，而僅於八日或十日前進行修補而已，混然不知
    案發前該吊橋尚有部分橋板已鬆動，甚至於案發後檢察官已飭令將吊橋封閉下，
    仍於原審勘驗時任令遊客通行，並於台中縣政府勒令停業後亦繼續營業（同前相
    卷第十七頁正面），凡此諸點均足證被告對該吊橋設施及通行安全之維護，確有
    輕率、漫然未盡注意義務之處。
三、復按死者之母戊○○於八十七年七月二十六日警訊時固稱：「我和我兒子手牽手
    並行前進時，我跨出一腳，小孩在我右後方，當我感覺到右手掌有拉力轉頭看時
    ，我兒子已經掉落溪底了，我手滑拉不住他」（同前相卷第四頁反面）；並未提
    及吊橋木板鬆動、蹺起致王童墜落溪底一事，但斯時適值事發當日，其因偶發意
    外目賭愛子墜地死亡，於自責、無助及痛苦之情境下，一時無法清楚供述案發之
    經過情形且因其為初次至神駒谷養鱒場遊玩，由外表觀看吊橋，未及注意該橋板
    是否鬆動，顯為人情之所難免，究未可因其警訊中未及供述即遽然否定其全部供
    詞之真實及可信性，更何況其於警訊中就其子由吊橋瞬間墜落溪底，已指述歷歷
    ，其後於八十六年七月二十七日偵訊時並指稱：「發生之前我牽著他的手過吊橋
    ，距離約五至十公分，我感覺有拉力時，回頭看木板開了一個縫，小孩就掉下去
    了」、「（當時小孩的位置？）他在中間偏右，我在中間偏左」、「（當時是否
    有其他人要通過？）當時有人要超越我們」（同前相卷第十三頁至第十四頁）等
    語；於八十八年一月二十日原審審理時稱：「（當時有注意到木板鬆動或蹺起？
    ）木板沒有異狀」、「（當（時）大人多不多？）很多，我知道後面有人」、「
    （有人要超越你們母子？）應該有，他們嫌我們走的慢」、「（已超越過了？）
    不清楚」、「有人要超越我們，踩起板子，板子翹起，有空隙，孩子才掉下去」
    、「（孩子掉下去時，你有看到板子翹起？）有」（原審卷第十七頁反面、第十
    八頁）；是簡女於知悉其子掉落之木板已鬆動且單踩一邊即蹺起之情況下，再仔
    細回想其母子當時所走的位置、往來遊客之人數及其子掉地當時之拉力，而指述
    ：其子係因橋板蹺起造成橋面空洞致發生墜谷，顯非全然無據，其於偵、審所述
    其子係因木板翹起而由木板縫隙中掉落又始終如一，縱其就是否有人踩起吊橋木
    板造成縫隙，或因橋上往來人數眾多，因各人體位、重量之差異造成木板上承載
    力之不平衡，造成一邊橋板蹺起而出現縫隙，無法確知，亦不能因此即認其指述
    有何瑕疵不可採之處，證人即同日下午陪同前往現場查看之警員甲○○復證稱：
    我依家屬所指的掉落位置，勘驗吊橋和溪流上石頭有血跡的位置吻合，溪底下也
    有小孩的鞋子我也有翻動吊橋木板，確實可以拿起來，而且該木板下剛好沒有橫
    樑，一塊木板拿起來，這樣的寬度可以剛好容下一個小孩的體積（本院卷第四十
    一頁正面）；參以該吊橋年代已有相當之年限，每塊橋板之長度不一，被告於原
    審更坦稱：當天遊客不少．．若大人踩到另一頭，會造成二十四公分之空洞（原
    審卷第十七頁正面倒數第二行、第十八頁正面倒數第二、三行），而被害人母子
    當時係以中間偏左、偏右兩邊通行，發生事故之橋段距橋頭已有二十‧六三公尺
    ，被害人母子已在橋上並行進中，若非因遊客承載重量之不同兼以吊橋經年失修
    ，而發生縫隙，又何以無端自該縫隙中掉地？且簡母自警、偵、原審及本院均一
    致供稱：係牽著其子之手走路無訛，其與被告又無任何仇隙，自無可能將其子之
    死亡原因嫁禍於被告，更無於心痛之餘復惡意隱瞞實情之必要，被告空言可能係
    小孩的母親將小孩抱高起來，因吊橋會搖晃，母親頭昏，小孩子才掉下去云云（
    本院卷第五十四頁），無非其事後臆測之詞，不足採信。雖簡母因一時大意未慮
    及該吊橋已有老舊跡象並往來遊客不在少數，應抱住王童或俟人少時再行通過，
    以免稍有不慎，即因木板承載重力不平衡、著力不均而發生墜橋之意外，乃疏未
    盡其照顧監護之注意義務，致其子因左右重力不勻、木板翹起而墜地死亡，亦難
    辭過失之咎，但被告身為遊樂場之負責人，應注意能注意而漫然疏未注意該吊橋
    設施之安全維護，而心存僥倖、苟且，徒以搬運車尚能通行，即輕忽該吊橋之檢
    查、維修，致被害人因吊橋常年失修橋板失牢、鬆動，兼以當日遊客人多其上之
    承載重量左右兩側不平而翹起，其下無橫樑支撐，造成橋面上之空洞，王瑞斌因
    而踩空墜地死亡，被告就本件意外之發生自應負過失之責，其辯稱伊不場，無過
    失云云，無非卸責之詞，委無可採。又查被害人因此次意外致頭部撞及地面而顱
    內出血死亡，亦經檢察官督同法醫師相驗屬實，並製有相驗筆錄、驗斷書、相驗
    屍體證明書各一份在卷足稽，其死亡與被告之過失行為間復明相當之因果關係，
    罪證明確，被告犯行洵堪認定。
四、核被告身為遊樂區之經營者，就其對外營業用之吊橋等設施，理應盡其安全維護
    之注意義務，以防免意外事故之發生，乃就其職業上應注意之事項，能注意而疏
    未注意而致肇事故，係犯刑法第二百七十六條第二項業務過失致死罪，原審遽以
    告訴人指述有瑕疵而為被告無罪之諭知，尚有未合，檢察官上訴意旨以被告過失
    致死犯行甚為明顯，請求將原審判決予以撤銷改判，洵屬有據，應由本院予以撤
    銷改判，爰審酌被告身為遊樂場之經營人，非法經營遊樂埸，就其內之吊橋設施
    已有失牢現象，能盡力防免，竟漫然不注意，甚至於案發後仍任令遊客行走，輕
    視人命及遊樂場之安全，雖被害人之母亦有過失，但被告犯後迄未與被害人家屬
    和解，犯後仍一再以未目睹事故之發生而推卸其過失責任，犯後態度不佳等一切
    情狀量處如主文第二項所示之刑，以示懲儆。
五、至檢察官移送併辦（台灣台中地方法院檢察署八十八年度偵字第一○一八○號）
    意旨另以：被告在上開公有山坡地內，擅自從事遊憩用地之開發、經營，因認被
    告涉有違反山坡地保育利用條例第三十四條之罪嫌。惟被告係於七十二年間即開
    墾本案之山坡地，而闢建遊樂埸對外營業，與本件犯罪發生時間已相隔達十四年
    之久，且吊橋安全注意義務之違反與被告是否有違反山坡地利用條例之犯行，彼
    此間又無方法結果牽連關係，無裁判上一罪關係，自非起訴之效力所及，本院自
    無從併為審究，應退請檢察官另行處理，併予敘明。
據上論結，應依刑事訴訟法第三百六十九條第一項前段、第三百六十四條、第二百九
十九條第一項前段、刑法第二百七十六條第二項，罰金罰鍰提高標準條例第一條前段
，判決如主文。
本案經檢察官乙○○到庭執行職務。
中      華      民      國    八十九      年      十      月    十九    日
                              臺灣高等法院臺中分院刑事第七庭
                                    審判長法  官  林  榮  龍
                                          法  官  江  錫  麟
                                          法  官  謝  說  容
右正本證明與原本無異。
如不服本判決應於收受送達後十日內向本院提出上訴書狀，其未敘述上訴之理由者並
得於提起上訴後十日內向本院補提理由書（均須按他造當事人之人數附繕本）。
                                          書記官  阮  正  枝
中      華      民      國    八十九      年      十      月    二十    日
刑法第二百七十六條第二項：
從事業務之人，因業務上之過失犯前項之罪者，處五年以下有期徒刑或拘役，得併科
三千元以下罰金。
                          Ｋ


司法院資訊處製作；財團法人民間司法改革基金會備份。
